臺灣高等法院民事判決　　　　　　　　　96年度建上字第39號
上訴人即附　榮電股份有限公司
帶被上訴人
法定代理人　乙○○
訴訟代理人　王怡惠律師
　　　　　　林良財律師
複代理人　　李明哲律師
被上訴人即　晉瑄科技股份有限公司
附帶上訴人
法定代理人　甲○
訴訟代理人　蔡東賢律師
上列當事人間給付工程款事件，上訴人對於中華民國96年1月17
日臺灣臺北地方法院94年度建字第334號第一審判決提起上訴，
被上訴人提起附帶上訴，本院於96年5月22日言詞辯論終結，判
決如下：
    主  文
上訴及附帶上訴均駁回。
第二審訴訟費用關於上訴部分，由上訴人負擔；附帶上訴部分，
由附帶上訴人負擔。
    事  實
甲、上訴人即附帶被上訴人方面：
壹、聲明：
一、原判決關於上訴人敗訴部分廢棄。
二、上開廢棄部分，被上訴人之請求駁回。
三、駁回對造之附帶上訴。
四、如受不利判決，願供擔保請准宣告免假執行。
貳、陳述：除與原判決記載相同者外，補稱略以：
一、業主成功大學於96年2月12日發函通知上訴人榮電公司，表
    示該電漿熔融系統自94年1月起即無法正常使用，要求上訴
    人榮電公司修復，並延長電漿熔融系統之保固期限自修復日
    起保固2年。由此更可證明，被上訴人所完成之電漿熔融系
    統有物之瑕疵。上訴人對於電漿熔融系統之修復，是屬於可
    歸責於被上訴人事由之額外支出，由於修復所需費用尚未知
    ，目前預估費用已達0000000元，待正式完成估價後，上訴
    人榮電公司請求以此被上訴人晉瑄公司應負擔之金額請求抵
    銷。
乙、被上訴人即上訴人方面：
壹、聲明：
一、上訴人之上訴駁回。
二、原判決不利於附帶上訴人部分廢棄。
三、附帶被上訴人應再給付附帶上訴人新台幣（下同）382萬
    9167 萬元整，及自94年9月9日起到清償日止，依年息百分
    之5計算之利息。
四、附帶上訴人願以現金或臺北富邦銀行敦化分行可轉讓定存單
    供擔保請准宣告假執行。
貳、陳述：除與原判決記載相同者外，補稱略以：
一、否認上訴人96.4.18所指上證1號所謂缺失存在；縱使認為該
    等缺失存在（被上訴人否認），依成功大學來函，幾乎都是
    原操作單位的疏失，上訴人才是原操作單位，焉能將上訴人
    之疏失要求非操作單位之被上訴人負責？
二、原審判決無非以94年11月9日會議作為其判決基礎，認為雙
    方間應受該次會議拘束，不得再橫事爭執。未料上訴人竟否
    認94年11月9日會議結論，主張不受拘束，則附帶上訴人自
    可得不受拘束而得請求全部尾款新台幣680萬元。
    理  由
一、本件受命法官於民國96年4月18日行準備程序終結，本院於
    96 年4月20日送達上訴人訴訟代理人王怡惠律師將於96年5
    月22日行言詞辯論之通知。上訴人於95年5月17日另委任律
    師林良財，林良財律師復委任複代理李明哲律師，於95年5
    月21日下午三時向本院收發室提出準備(一)狀及上證1-5，依
    民事訴訟法第463條、第276條，第447條第1項規定，本院不
    予斟酌，先予敘明。
二、被上訴人主張：其與上訴人於民國92年4月30日簽訂工程合
    約（下稱系爭合約），約定由被上訴人承包國立成功大學（
    下稱業主）環境資源研究管理中心資源回收廠及實驗大樓新
    建工程之「電漿熔融處理回收系統工程」（下稱系爭工程）
    ，工程總價新臺幣（下同）6800萬元，工程範圍如上訴人與
    業主間契約之工程範圍。系爭工程業已驗收完畢，並早於94
    年1月31日即取得「教育部共同處理機構熔融系統操作許可
    證」。依兩造系爭合約第6條第2項D款約定，上訴人應給付
    系爭合約價金總額20%之尾款。惟上訴人尚欠680萬元之工程
    尾款迄未給付，爰依約請求上訴人給付680萬元及自支付命
    令繕本送達翌日（即94.9.9）起至清償日止之法定遲延利息
    。
    上訴人對兩造於於92年4月30日訂立系爭合約，約定由被上
    訴人承攬上訴人與業主間所訂「環境資源研究管理中心資源
    回收廠及實驗大樓新建工程」（下稱新建工程）中之系爭工
    程，上訴人與業主間之新建工程已經業主於94年2月15日全
    部驗收合格，並經業主發給尾款，上訴人尚有尾款680萬元
    未付予被上訴人等情不爭執。惟辯以被上訴人尚未履行教育
    訓練之義務。又兩造於94年11月9日召開協調會，被上訴人
    同意分攤有關「賠償監造展期及逾期罰款」171萬1869元，
    有關「撰寫試運轉計劃書及報告書」、「試燒進料物成分分
    析」及「設備審查各項書圖裝訂」等3項費用計75萬7298元
    ，上訴人自得自尾款中扣除。又依契約第11條約定被上訴人
    應提供按結算價額百分之2計列之保固金136萬元（00000000
    *2/100=00000 00)。被上訴人履行教育訓練義務後，上訴人
    即給付被上訴人扣除逾期罰款、分攤費用及保固保證金剩餘
    之尾款297萬0833元。又依系爭合約第23條及業主合約第19
    條第3項約定，系爭電漿熔融設備之智慧財產權應歸屬於業
    主，然被上訴人卻片面主張其為智慧財產權人並拒絕移交技
    術及履行教育訓練義務，導致系爭工程完工後閒置未能正常
    使用，業主於95.12.4 發函通知上訴人因系爭工程有缺失，
    另於96.2.12通知上訴人表示該電漿熔融系統自94年1月起即
    無法正常使用，要求上訴人修復，並延長電漿熔融系統之保
    固期限自修復日起保固二年，上訴人對於電漿熔融系統之維
    護、修復至系統回復正常功能，是屬於可歸責於被上訴人之
    額外支出，由於修復所需費用尚未知，目前預估費用已達
    203萬2344元，待正式完成估價後，上訴人主張以此被上訴
    人應負擔之金額與本件上訴人應給付之款項抵銷。
    （原審命上訴人給付被上訴人297萬0833元本息，駁回被上
    訴人其餘請求。上訴人就其敗訴部分提起上訴；被上訴人就
    其敗訴部分，提起附帶上訴。）
三、本件兩造不爭執事項如下述：
(一)、兩造於92年4月30日訂立系爭合約，約定由被上訴人承攬
    上訴人與業主間「環境資源研究管理中心資源回收廠及實驗
    大樓新建工程」之系爭工程，工程總價6800萬元（第3條）
    。工程範圍如上訴人業主間新建工程採購契約、特定條款、
    工程估價單詳細表、施工規範及設計圖說所將裝置之電漿熔
    融處理回收系統（125公斤/小時）之設計、製作、按裝、啟
    動及試運轉等工作（第4條第1項）。依系爭契約之規定完成
    試燒、試運轉及功能測試，必要時須取得各項操作許可及排
    放許，試燒正式驗收合格後，被上訴人提出工程保固保證金
    ，上訴人在7日內給付尾款20%（第6條(二)D）。被上訴人應於
    驗收合格後，提供按結算總價2%計列之保固保證金。保固期
    間若因被上訴人設備需修復瑕疵或因設備失靈，屬於第9條
    擔保責任之範圍且被上訴人依約有進行必要之修復義務之範
    圍內者，因被上訴人未為修復或未支付費用，致使上訴人支
    付任何費用，概由保固保證金扣除。保固保證金應於保固期
    間屆滿後，扣除必須扣除之金額後，無息返還（第11條），
    有被上訴人提出之系爭工程契約可稽（見原審卷第15-22 頁
    ）。
(二)、教育部於94.1.31發給「教育部共同處理機構熔融系統操作
    許可證」。上訴人與業主間系爭新建工程於94.2. 15驗收合
    格，自該日起算保固期間2年，業主於94.7.27填發工程結算
    驗收證明書（總營字第073號），業主於扣除工程保固款後
    付清尾款予上訴人。上訴人就兩造系爭契約尚有尾款680萬
    元未付予被上訴人，有被上訴人提出之上開操作許可證、結
    算驗收證明書可稽（見原審卷第23-24頁、26頁背面、本院
    卷第30頁背面）。
(三)、兩造於94年11月9日就系爭契約結算相關事宜召開協調會，
    會議結論「一、有關分攤費用部分，晉瑄公司（即被上訴人
    ）同意支付第一、八、九項合計75萬7298元。三、有關賠償
    監造展期及逾期罰款之部分，晉瑄公司同意分攤金額為171
    萬1869元）」，有該協調會會議紀錄可按（見原審卷第51
    頁）。
(四)、兩造系爭合約，未約定被上訴人有教育訓練義務，亦未編列
    教育訓練費用（見原審卷第33頁、本院卷第30頁背面）。
四、被上訴人主張業主於94年2月15日全部驗收合格，依兩造系
    爭合約第6條第2項D款約定，請求上訴人給付系爭工程尾款
    680萬元及遲延利息。上訴人則以上開情詞置辯。茲審酌如
    下：
(一)、被上訴人對上訴人有無教育訓練義務？上訴人得否以因被上
    訴人未履行教育訓練義務，拒絕給付系爭工程尾款？
１、上訴人以下列情事主張被上訴人有教育訓練義務：
、系爭合約第16條「既有約定」約定原投標服務建議書（含簡
    報）為本合約之一部分，而原投標服務建議書簡報大綱第壹
    部份工程計畫書明列「操作維修規範及人員訓練」之項目；
    又原投標服務建議書所載「操作維修規劃及人員訓練：…二
    、實施方式：(一)於試運轉期間選定適當時機排定訓練課程，
    配合試運轉實施人員操作維護訓練課程。…三、實施期程：
     (一)於試運轉時，排定四週時間，進行各項訓練。訓練時段
    涵蓋各系統試運轉階段，使參加人員能藉由試運轉同時進行
    的時候，能加深系統組合運作原理概念，以及各項設備（設
    施）操作與檢視維護等要領。…」。可知被上訴人在「試運
    轉」的階段包含履行「教育訓練」之義務。
、系爭合約第4條第1項約定其工程範圍為上訴人與業主間「電
    漿熔融處理回收系統」工程，而上訴人與業主之採購契約第
    5條第10項約定「履約範圍包括代辦訓練操作或維護人員者
    （另詳綱要規範第01000章），其費用除廠商本身…」被上
    訴人自有教育訓練義務。
、93年2月12日工程趕工會議中，決議事項第11點提及現階段
    各系統之承包商應提送訓練計畫書等相關資料，以利校方審
    查作業，被上訴人亦同意此次會議結論，被上訴人既已允諾
    撰寫教育訓練計畫書，則當然包含實施該教育訓練計畫書之
    履行。
、系爭契約第23條智慧財產權約定「依業主對甲方合約內之智
    慧財產權相關條款辦理。」。系爭設備之智慧財產權應歸屬
    於業主，被上訴人卻主張其為智慧財產權人，並拒絕移交技
    術及履行教育訓練義務，顯有違約。
２、茲審酌如下：
、系爭契約第16條約定「既有約定雙方同意並確認雙方間已存
    在既有約定及其效力。包含投標合作協議書、原投標服務建
    議書，…但如既有約定之條款與本合約有任何衝突或不符，
    均以本合約之條款為準。」，是系爭契約第16條但書，已指
    明既有約定與合約衝突或不符者以合約為準。而兩造系爭合
    約，並無約定被上訴人負有教育訓練義務（此為上訴人所不
    爭執，見原審卷第33頁），則上訴人主張被上訴人依「原投
    標服務建議書」（含簡報）負有教育訓練義務即非可採。況
    上開「原投標服務建議書」所載「配合試運轉實施人員操作
    維護訓練課程」其「實施期」為「試運轉時」，而系爭工程
    已於94年1月31日取得操作許可證，於94年2月15日經業主驗
    收，則顯試運轉期已完成。則縱業主未依上訴人之「原投標
    服務建議書」於試運期，請求上訴人進行所謂教育訓練，亦
    無事後再要求之理。
、上訴人與業主間合約第5條第10項係約定「履約範圍包括『
    代辦訓練操作或維護人員』者（另詳綱要規範第02000章）
    其費用除廠商本身所需或其他文件另有規定者外，有關受訓
    人員之旅費及生活費用，由機關自訂標準支給，不包括在契
    約價金內。」，並非直接約定上訴人負有其所稱教育訓練之
    義務，則上訴人對業主是否負有其主張被上訴人應無償提供
    之教育訓練義務，即有疑義。
    又綱要規範第一章第2.16.1條之約定，統包商應在試車及烘
    爐前適當時機開始訓練業主及操作單位之操作人員；第
    2.16.3條規定應在試車前30天提出訓練計劃書；第2.16.5條
    規定訓練計劃應於驗收完成前完成（見原審卷第78 頁）。
    而所謂綱要規範，顧名思義，只是一般性綱要，並未指明在
    具體個案報價中是否包括所謂的「代辦訓練操作或維護人員
    」，仍應視上訴人當初對業主的報價細目而定。又縱若上訴
    人之報價當初有代辦訓練操作或維護人員細項，但被上訴人
    與上訴人間之報價並未包含代辦訓練操作或維護人員細項，
    亦不能因而謂被上訴人即就代辦訓練操作或維護人員負有義
    務。上訴人並未提出證據證明其對業主負有無償提供其主張
    之教育訓練義務，上訴人主張依上述約定被上訴人負有無償
    提供教育訓練義務，即難認為正當。
    且縱認上訴人依約對業主負有教育訓練義務，依上所述，上
    訴人亦係應在「試車前」提出計劃書，業主指派人員在上訴
    人辦理「試車及試運轉期間」進行「了解」各項儀器設備試
    車及試運轉情形。而系爭電漿熔融系統的試車及試運轉，早
    在94年2 月15日上訴人與業主全面驗收合格前已完成，若業
    主未派人員於試車、試運轉期間進行「了解」，亦是業主自
    行放棄權利，亦無事後要求之理。
、93年2月12日會議中文紀錄固記載討論及決議事項第11點（3
    ）各系統之承包廠商應提送訓練計畫書，以利校方審查作業
    （見原審卷第44頁），惟其英文記錄為「Training program
    literature」（見原審卷第43頁），被上訴人謂其原法定代
    理人法蘭克．曼寧之認知係指著作，而非指被上訴人有教育
    訓練之義務乙節，尚非不可採，則上訴人以該次會議中文記
    錄指被上訴人有教育訓練義務，即無可採。
、上訴人與業主契約第19條第3項約定「廠商履約結果涉及智
    慧財產權，機關取得本工程所有功能之使用權。」，亦即由
    業主取得「功能之使用權」，而本件工程已經業主驗收，則
    上訴人指被上訴人有違約情事，亦與經驗法則有違。
、依上所述，兩造系爭合約未約定被上訴人對上訴人有教育訓
    練之義務，而上訴人所舉證據亦難認被上訴人有對上訴人負
    教育訓練之義務。況縱依上訴人與業主契約，上訴人亦僅於
    試車階段對業主負有教育訓練義務，而系爭工程已於94年1
    月31日取得操作許可證，並經業主於94年2月15日全面驗收
    合格，業主未對上訴人就所謂之「教育訓練義務」為扣款或
    任何保留，而於94.4.27發給結算驗收證明書（該證明書僅
    有逾期違約金扣款，無其他扣款情事，見原審卷第23頁），
    則上訴人主張因被上訴人未履行教育訓練義務，而不得請領
    工程尾款，自無理由。
３、上訴人於業主驗收系爭新建工程後，雖先後於94年6月7日、
    同年6月13日、8月8日及8月18日數度致函催告被上訴人履行
    教育訓練義務（見原審卷第120、58至61頁參照）。
    惟查上訴人於94年8月8日及同年8月18日書函中分別自承：
    「本公司業已委託科瑞帝系統股份有限公司整合後續管理及
    操作維護，敬請貴公司…配合…下列時程辦理銜接教育訓練
    」、「本工程設備業已交付業主使用…業主交付任何操作維
    護管理單位使用，…相關操作維護技術須由貴公司於教育訓
    練中完成銜接訓練。」等語（見原審卷第59、60頁參照），
    足證系爭工程完工交付業主後，上訴人要求被上訴人實施之
    教育訓練工作，並非系爭上訴人與業主合約所定試運轉階段
    之工作範圍。另查上訴人94年6月7日及同月13日函均以教育
    訓練為結算事項，而兩造94年11月9日結算會議結論，雙方
    均同意自被上訴人尚未領取之系爭工程尾款680萬元內，扣
    除被上訴人願分攤之撰寫試運轉計劃書等3項費用，計75萬
    7298元，及分攤賠償監造展期及逾期罰款計171萬1869元，
    合計扣款246萬9167元，上訴人並承諾於同年11月底前完成
    相關程序並撥付該筆付款，至系爭工程後續操作維護之費用
    ，則另由上訴人提出單價與被上訴人洽談訂立新契約處理，
    有該結算會議紀錄可稽（見原審卷第51頁）。
    是縱認被上訴人對上訴人有教育訓練義務，亦堪認兩造於該
    次結算會議，以被上訴人分攤上開各項費用，作為上訴人給
    付系爭工程尾款之妥協條件，而達成結算之合意，相當於兩
    造互相讓步之和解契約，因此兩造關於系爭合約所涉權利義
    務關係，即應依此結算合意之內容定之，上訴人自不得再以
    被上訴人未履行教育訓練義務為由，拒絕給付尾款。
(二)、被上訴人本件得請求之數額？
    查上訴人與業主間上開新建工程已經業主於94.2.15驗收合
    格，業主於扣除工程保固款後付清尾款予上訴人，已如上述
    。則依系爭契約第6條(二)D，被上訴人即得請求上訴人給付系
    爭契約尾款。而上訴人就兩造系爭契約尚有尾款680萬元未
    付，亦如上述。惟查兩造於94年11月9日就系爭契約結算相
    關事宜召開協調會，會議結論被上訴人同意分擔費用75萬
    7298元、分攤有關賠償監造展期及逾期罰款171萬1869元；
    又依系爭契約第6條(二)D約定，被上訴人應提出工程保固金，
    而依第11條約定保固金數額為結算金額（系爭契約工程總價
    6800萬元）之2%即136萬元（00000000*2%=0000000），則扣
    除上開款項後，被上訴人本件得請求之尾款為297萬0833元
    （0000000-000000-0000000-0000000=0000000）。被上訴人
    請求上訴人給付680萬元，於297萬0833元部分為有理由，應
    予准許，逾上開數額之請求為無理由，應予駁回。
(三)、上訴人本件抵銷之抗辯是否可採？
    查系爭電漿系統94年1月31日取得操作許可證，而業主成功
    大學亦在94年2月完成正式驗收，則上訴人提出之上證4號成
    功大學函（本院卷第44頁）指94年1月起即無法正常使用，
    即難認與事實相符。又上訴人提出之上證1號業主成功大學
    95年12月4日檢送上訴人之「設備缺失表」係由新操作團隊
    達闊公司提出（見本院卷第39頁），而上訴人就「系爭缺失
    表所載缺失，是否係上訴人依業主間系爭新建工程契約所應
    負責」乙節，亦表示「這不是最後的定案」「和成大間的扣
    款還在協商中沒有結論」（見本院卷第31頁、69頁），則上
    訴人主張被上訴人應就系爭缺失表所載缺失負責乙節，即非
    遽可認為真正。從而，上訴人主張被上訴人對其負有修負費
    用203萬2344元債務，即非可採。況依系爭契約11條約定，
    於保固期間，上訴人若因被上訴人依契約第9條應負擔保責
    任範圍內之事由而支付任何費用，應先由保固保證金扣除，
    上訴人於本件為抵銷之抗辯，自無理由。
五、綜上所述，被上訴人依約請求上訴人給付工程尾款680萬元
    及自94年9月9日起之法定遲延利息，於297萬0833元本息範
    圍內為有理由，應予許可，逾上開數額之請求為無理由，應
    予駁回。原審判命上訴人給付被上訴人297萬0833元本息，
    並駁回被上訴人其餘請求，經核並無違誤。上訴人就其敗訴
    部分上訴，指摘原判決該部分不當，求予廢棄改判，為無理
    由，應駁回其上訴。被上訴人就其敗訴部分提起附帶上訴指
    摘原判決不利其部分不當，求予廢棄改判，亦無理由，應予
    駁回。
六、本件事證已明，兩造其餘攻擊防禦方法，經核與本判決之結
    果不生影響，爰不一一論述。
七、據上論結，本件上訴及附帶上訴，均為無理由，依民事訴訟
    法第449條第1項、第78條、判決如主文。
中　　華　　民　　國　　96　　年　　6 　月　　5　　日
                    民事第八庭
                        審判長 法　官 吳景源
　　　　　　　　　　　　　　   法　官 連正義
　　　　　　　　　　　　   　　法　官 滕允潔
正本係照原本作成。
如不服本判決，應於收受送達後20日內向本院提出上訴書狀，其
未表明上訴理由者，應於提出上訴後20日內向本院補提理由書狀
（均須按他造當事人之人數附繕本）上訴時應提出委任律師或具
有律師資格之人之委任狀；委任有律師資格者，另應附具律師資
格證書及釋明委任人與受任人有民事訴訟法第466條之1第1項但
書或第2項（詳附註）所定關係之釋明文書影本。
中　　華　　民　　國　　96　　年　　6 　　月　　6 　　日
　　　　　　　　　　　　 　　　書記官 黃麗玲
附註：
民事訴訟法第466條之1（第1項、第2項）：
對於第二審判決上訴，上訴人應委任律師為訴訟代理人。但上訴
人或其他法定代理人具有律師資格者，不在此限。
上訴人之配偶、三親等內之血親、二親等內之姻親，或上訴人為
法人、中央或地方機關時，其所屬專任人員具有律師資格並經法
院認為適當者，亦得為第三審訴訟代理人。
